臺灣臺南地方法院民事判決
110年度訴字第470號
原      告  謝雅惠  
訴訟代理人  吳明澤律師(財團法人法律扶助基金會律師)
被      告  謝炎全  
上列當事人間請求塗銷所有權移轉登記等事件，經本院於民國11
0年8月5日言詞辯論終結，判決如下：
    主  文
原告之訴駁回。
訴訟費用由原告負擔。
    事實及理由
一、原告起訴主張：原告於民國108年11月28日將其名下不動產
    即坐落臺南市○區○○段000000000號面積100平方公尺土地、
    建物門牌國民路270巷6弄6號2層樓房1棟(含未保存登記部分
    )即南區公英段00000-000建號，口頭約定以新臺幣(下同)3,
    850,000元賣予原告父親即被告。付款方式約定被告應交付
    頭期款500,000元，餘款3,350,000元其中1,500,000元交付
    訴外人即原告前夫抵償欠款，其餘價金1,850,000元匯入被
    告帳戶。原告將印鑑證明等資料備妥交予被告辦理所有權移
    轉登記完畢。土地登記申請書記載登記原因為買賣，委託關
    係亦明載委託原告代理等情，可知兩造不爭執就系爭不動產
    有買賣關係。被告將價金500,000元依約匯入原告女兒郵局
    帳戶，其餘價金卻未依約支付，然系爭不動產已於108年12
    月23日以買賣為原因辦理所有權登記完畢。被告拒付價金，
    可歸責致給付不能，原告可解除契約。為此，以本件起訴狀
    繕本送達為意思表示到達，請求為回復原狀。並聲明：被告
    應將坐落臺南市○區○○段000000000地號、面積100平方公尺
    土地及同段00000-000建號2層樓房總面積140.50平方公尺、
    附屬建物面積6.79平方公尺，於108年12月23日以買賣為原
    因所為不動產所有權登記予以塗銷，將不動產交還原告。訴
    訟費用由被告負擔。
二、被告之陳述：當初被告答應給原告1,000,000元，把房地過
    回來給被告，但原告吸毒，房子如果在她名下，被告沒有房
    子住。被告有先給原告500,000元，原告一下子就花掉，被
    告現在還有每月給原告10,000元，還要幫她養小孩。原告稱
    兩造有約定3,850,000元買賣系爭房地，並無此事，原告吸
    毒會有幻想，會將房地過戶給被告，是因原告吸毒，被告報
    警，警察說房子是原告的，沒有屋主同意不能進去。原告因
    為吸毒被人家打，還叫被告匯款給她，現在原告要拿房子去
    貸款，被告叫原告把房子過戶給被告，被告先給她500,000
    元，被告還幫原告養小孩，養到快10歲。原告前夫入監後說
    要離婚，錢寄在原告那邊，拿去還房貸，原告前夫有跟原告
    說希望拿回4,500,000元，到現在已經拿600多萬元。並聲明
    ：駁回原告之訴。訴訟費用由原告負擔。
三、得心證之理由：
(一)按當事人互相表示意思一致者，無論其為明示或默示，契約
    即為成立，民法第153條第1項定有明文。復按當事人締結之
    契約一經合法、合意成立，雙方均應受其拘束。又按意思表
    示之構成要素包括客觀要件（即外部之表示行為）及主觀要
    件（即內心的意思），就主觀要件部分可再分為⑴行為意思
    ：即表意人自覺得從事某項行為。⑵表示意識（或稱表示意
    思）：即行為人認識其行為具有某種法律行為上意義。⑶效
    果意思：即行為人欲依其表示發生特定法律效果的意思。再
    按稱買賣者，謂當事人約定一方移轉財產權於他方，他方支
    付價金之契約。當事人就標的物及其價金互相同意時，買賣
    契約即為成立。買受人對於出賣人，有交付約定價金及受領
    標的物之義務。民法第345條、第367條分別定有明文。另當
    事人主張有利於己之事實者，應就其事實有舉證責任，民事
    訴訟法第277條定有明文；主張法律關係存在之當事人，須
    就該法律關係發生所須具備之要件，負舉證責任。民事訴訟
    如係由原告主張權利者，應先由原告負舉證之責，若原告先
    不能舉證，以證實自己主張之事實為真實，則被告就其抗辯
    事實即令不能舉證，或其所舉證據尚有疵累，亦應駁回原告
    之請求。
(二)查：
　⒈原告主張上情，並提出土地登記申請書、土地建物登記謄本
    、匯款紀錄、調解筆錄等件為證。惟被告否認之，並以前詞
    為辯。原告主張其與被告間就系爭房地存有買賣關係，價金
    為3,850,000元等語，然被告就此則稱伊答應給原告1,000,0
    00元而移轉系爭房地在伊名下，原告吸毒，房子在她名下，
    伊沒房子住，伊先給原告500,000元，原告一下就花掉，現
    在還給原告每月10,000元，還幫她養小孩等語，則被告所稱
    之情，是否可認其係基於買賣之意而有受移轉房地之舉，仍
    有疑義；況其所稱1,000,000元非僅與原告主張之3,850,000
    元差距甚大，該1,000,000元是否另涉及親屬間照護層面的
    考量，亦有耐尋之處。依此基礎認知，被告是否係基於買賣
    之意思表示而與原告成立買賣契約乙節，仍應由原告舉證實
    之。
　⒉原告雖提出土地登記申請書、土地建物登記謄本、匯款紀錄
    為證，然土地登記申請書係屬物權移轉登記時所備之書面，
    無法直接證明其債權原因關係；而土地建物登記謄本更屬物
    權登記完成後之結果，亦非可用以證明原因關係之有力證據
    。再者，前開土地登記申請書記載之買賣價款2,480,000元
    、242,900元，亦與兩造所稱之金額各不相同，莫可一是。
    原告雖稱是繳稅的考量，然此仍無解於買賣價金究竟為何的
    疑義。
　⒊另原告提出之匯款紀錄，固可證明被告曾匯款500,000元之事
    實，被告對於給原告500,000元亦不爭執。然匯款紀錄僅為
    金錢流動之證明，無法證明其根基之原因關係；且被告係將
    上開款項匯入原告之女兒之郵政帳戶，此為原告所自陳，並
    有卷附戶籍謄本、原告女兒之郵政帳戶存簿及其內頁交易明
    細可考(補字卷第59、60頁，訴字卷第43、49頁)，則被告乃
    是匯入原告女兒之帳戶，自更難用以證明兩造間之原因關係
    ?毋寧更顯被告所稱有在照顧原告母女等語，亦非全然無據
    。又原告主張兩造約定之價金3,850,000元，約定以其中1,5
    00,000元交付訴外人即原告前夫鄭錦賢抵償欠債云云，並提
    出鄭錦賢之手寫信函為證(訴字卷第55頁)，然細觀該信函內
    容，並無提及任何系爭不動產買賣事宜之文字，該信函是否
    與本件紛爭具有關聯性，難以斷認。又被告稱鄭錦賢入監後
    ，錢寄放在原告處，拿去還房貸，鄭錦賢說希望拿回4,500,
    000元，到現在已拿600多萬等語(訴字卷第66頁)，可知被告
    對於上開信函內容非無爭執。是原告提出上開信函，其關聯
    性、內容真實度均尚有疑，原告亦無其他足以佐證之據，實
    不能以該信函而憑認原告之主張為真。
　⒋再者，原告雖主張被告拒付價金，屬可歸責被告事由致給付
    不能，原告依民法第256條規定，以本件起訴狀繕本送達被
    告為解除契約之意思表示到達，請求被告回復原狀如訴之聲
    明云云，然如前述，原告對於兩造間係以何價金成立買賣契
    約?其契約是否可定性為買賣契約?均舉證尚有不足，則原告
    主張解除之標的究竟為何?仍屬不明，其解除云云，即已乏
    據。另原告既稱被告拒付價金，則其所認被告負擔之本件債
    務，係屬金錢之債，並無給付不能可言。乃原告援引給付不
    能之規定主張解除契約，顯為無理，附此指明。
　⒌依上，原告主張兩造就系爭不動產成立買賣契約，被告拒付
    價金，為給付不能，原告解除契約後，被告應回復原狀等情
    ，舉證尚有不足，難以憑認，其法律見解有誤，更難採納。
(三)從而，原告主張依解除買賣契約後回復原狀之法律關係，請
    求被告應將系爭不動產所有權移轉登記塗銷，交還予原告，
    為無理由，應予駁回。
四、據上論結，原告之訴為無理由，依民事訴訟法第78條，判決
    如主文。 
中　　華　　民　　國　　110 　年　　8 　　月　　31　　日
                  民事第五庭    法  官　盧亨龍  
以上正本係照原本作成。 
如不服本判決，應於送達後20日內，向本院提出上訴狀並表明上
訴理由（須附繕本）。如委任律師提起上訴者，應一併繳納上訴
審裁判費。
中　　華　　民　　國　　110 　年　　9 　　月　　3 　　日
                                書記官  謝婷婷